【裁判字號】    95,保險上易,5
【裁判日期】    950502
【裁判案由】    給付保險金
【裁判全文】
臺灣高等法院臺南分院民事判決          95年度保險上易字第5號
上  訴  人  國寶人壽保險股份有限公司
法定代理人  乙 ○ ○
訴訟代理人  甲 ○ ○
被  上訴人  丙○○○
訴訟代理人  蔡 弘 琳  律師
            蘇 正 信  律師
            蔡 進 欽  律師
上列當事人間請求給付保險金事件，上訴人對於中華民國94年12
月30日臺灣臺南地方法院第一審判決（94年度保險字第19號）提
起上訴，本院於95年4月18日言詞辯論終結，判決如下：
    主  文
上訴駁回。
第二審訴訟費用由上訴人負擔。
    事實及理由
一、被上訴人起訴主張：伊於民國（下同）87年間，向上訴人投
    保「新癌症終身健康保險」2單位，並附加「溫馨醫療日額
    保險」15單位及其他附約，保險契約效力現仍存續中。伊於
    93年7月30日經醫師診斷罹患乳癌，即自93年9月3日起至93
    年10月26日止，在財團法人奇美醫院（以下簡稱為奇美醫院
    ）住院治療，合計住院54日。詎伊向上訴人請領保險金時，
    上訴人僅核准14日，其餘40日則拒絕給付。上訴人合計未支
    付之保險金為新台幣（下同）516,000元（分別包括：1.「
    癌症住院醫療保險金」：240,000元、2.「癌症在家療養保
    險金」：120,000元、3.「住院醫療日額保險金」：60,000
    元、4.「長期住院保險金」：36,000元、5.「醫療雜費保險
    金」：30,000元、6.「出院居家療養保險金」：30,000元）
    。爰依保險契約之法律關係，請求上訴人如數給付，並加計
    自起訴狀繕本送達翌日（94年7月12日）起，至清償日止，
    按年息5%計算之法定遲延利息。原審為伊勝訴之判決並無不
    合，上訴為無理由，聲明求為判決：
    (一)上訴駁回。
    (二)第二審訴訟費用由上訴人負擔。
二、上訴人則以：被上訴人接受化學治療的耐藥性狀況良好，其
    住院達54日，客觀上不合理且無必要，與兩造間之「新癌症
    終身健康保險保單條款」第14條及「溫馨醫療日額保險附約
    保單條款」第6條所約定「經醫師或醫院診斷確定必須住院
    治療」之要件不符，上訴人審酌給付14日之保險金，並無不
    妥。被上訴人於94年2月24日向「財團法人保險事業發展中
    心」（下稱保發中心）申請調處後，保發中心醫療委員會之
    見解，亦認被上訴人住院不符契約條款所約定之必要性，上
    訴人給付14日已屬從寬認定。另依奇美醫院所檢送之護理紀
    錄單，並無所謂無法進食及無法下床等不正常情況，本件經
    和信治癌中心醫院鑑定結果，雖未表明被上訴人合理之住院
    日數為何，但亦表明一般情形只要住院1天即可，故住院54
    日即無必要。再被上訴人雖確經醫師同意住院，但除3次化
    學治療外，被上訴人就其客觀上有何住院之必要性均未具體
    指出，亦無法從住院病歷中得知。退而言之，本件即便不論
    被上訴人之住院是否必要，但其住院54日期間除只分別進行
    3次化學治療外，並未以被上訴人所患癌症為直接原因，施
    行其他治療行為。是被上訴人請求剩餘40日之住院醫療保險
    金，顯無理由等語，資為抗辯。原審為上訴人敗訴判決，尚
    有未洽，提起上訴，聲明求為判決：(一)原判決廢棄。(二)被上
    訴人在第一審之訴駁回。
三、兩造不爭執之事實：
（一）被上訴人於87年10月21日向上訴人投保20年期「新癌症終
      身健康保險」2單位，並附加定期保險2,000,000元，「溫
      馨醫療日額保險」15單位、「意外傷害保險」1,000,000
      元，傷害醫療保險限額50,000元，傷害醫療保險金日額10
      單位等附約，經上訴人承保在案，有被上訴人所提出之壽
      險保險單、新癌症終身健康保險保單條款、溫馨醫療日額
      保險附約保單條款影本各1份附卷可稽（見原審補字卷第6
      至19頁）。
（二）被上訴人於93年7月30日，經醫院診斷確認罹患乳癌，有
      被上訴人所提出之全民健康保險重大傷病免自行部分負擔
      證明卡影本1件在卷可考（見原審補字卷第26頁）。
（三）被上訴人自93年9月3日起至93年10月26日止，在奇美醫院
      住院治療乳癌54日，有被上訴人所提出之奇美醫院出院病
      歷摘要影本1份附卷可憑（見原審補字卷第26頁背面）。
（四）上訴人就被上訴人住院期間，其中14日部分已依上開保險
      契約及附約給付保險金完畢，為兩造所不爭執。
（五）另依上開保險契約及附約計算未付之40日保險金，其金額
      為516,000元（分別包括：1.「癌症住院醫療保險金」：2
      40,000元、2.「癌症在家療養保險金」：120,000元、3.
      「住院醫療日額保險金」：60,000元、4.「長期住院保險
      金」：36,000元、5.「醫療雜費保險金」：30,000元、6.
      「出院居家療養保險金」：30,000元。
四、至於被上訴人主張其向上訴人請領保險金時，上訴人僅核准
    14日，其餘40日則拒絕給付，合計減少支付保險金516,000
    元，應再為給付等情，則為上訴人所否認，並以前開等詞置
    辯，是本件首應審酌者為：被上訴人住院54日是否符合「新
    癌症終身健康保險保單條款」第14條及「溫馨醫療日額保險
    附約保單條款」第6條所約定「經醫師或醫院診斷確定必須
    住院治療」之要件？上訴人應否給付被上訴人其餘40日住院
    醫療相關之保險金？經查：
  (一)、按保險契約之解釋，應探求契約當事人之真意，不得拘泥
      於所用之文字；如有疑義時，以作有利於被保險人之解釋
      為原則，保險法第54條第2項定有明文。而定型化契約如
      有疑義，應為有利於消費者之解釋，消費者保護法第11條
      第2項亦規定甚明。又保險契約為最大善意之契約，於解
      釋時，自須注重被保險人投保之目的及其利益，始符合保
      險契約之締約精神。
  (二)、查兩造所訂立之「新癌症終身健康保險保單條款」第14
      條約定「被保險人於本契約保險責任開始後，經醫院診斷
      確定罹患癌症，並以癌症為直接原因，經醫師或醫院診斷
      必須住院治療者，．．．」，及「溫馨醫療日額保險附約
      保單條款」第6條約定「被保險人於本附約有效期間內，
      因疾病或傷害，或因此所引起之併發症，經醫師或醫院診
      斷確定必須住院治療時，本公司自其住院之日起至出院之
      日止，按下列各款約定給付保險金：……」有保險單、新
      癌症終身健康保險保單條款、溫馨醫療日額保險附約保單
      條款影本各1份附卷可稽（見原審補字卷第6至19頁）。由
      上述約定可知，被上訴人如因癌症（新癌症險部分）或疾
      病（醫療險部分），或因此而引起之併發症，經【醫師或
      醫院診斷確定必須住院治療者】，上訴人即有給付保險金
      之義務。且兩造間前揭契約約定文字既明定【經醫師或醫
      院診斷確定必須住院治療】，而無附加「須由保險人（即
      上訴人）審酌認定是否必須住院治療與審酌認定必要合理
      之住院日數」或「須經由醫療或公正單位鑑定，例如由保
      發中心或和信治癌中心醫院等機構鑑定是否必須住院治療
      與認定必要合理之住院日數」之要件，再參諸上開保險法
      及消保法之規定，亦不得作不利於被保險人之解釋。是僅
      須有醫師或醫院診斷確定被上訴人必須住院治療時，應認
      為已符合前開保險契約條款之約定要件，上訴人即應按被
      上訴人住院治療日數給付保險金。
  (三)、次查：
    1.本件經原審法院向奇美醫院函查結果，該醫院由被上訴人
      住院治療之主治醫師黃健泰回覆稱：「病人為乳癌併腋下
      淋巴結轉移，必要接受術後輔助性化學治療每三週一次共
      計8個療程。化學治療中及後所產生的副作用及併發症較
      大，如嘔吐無力，無法進食、口腔黏膜潰瘍，雖每人程度
      不同，但在該病人明顯地嚴重，治療後一到二週無法進食
      甚至下床（使用endoxan epirubicin 5FU因病人為高度復
      發危險群）需臥床休息及營養點滴注射，在體力漸恢復後
      ，就再進行下一次療程。因為病人的乳癌容易復發，當時
      進行3個療程，對化學治療的耐受性因人而不同，有人甚
      至可以在門診進行，有些人則發生嚴重併發症甚至死亡，
      而且不易在執行前就可預測發生與否及嚴重度，只能邊進
      行邊觀察，發生併發症副作用時即刻處理，不造成病人更
      大的傷害，所以合理的時間是不容易得知。」有奇美醫院
      94年9月23日（94）奇醫字第4283號函所檢送被上訴人之
      病情摘要一份可稽（見原審保險字卷第48及49頁）。再參
      以奇美醫院94年10月20日（94）奇醫字第4711號函所檢附
      被上訴人之病歷及護理紀錄單等資料，依護理記錄單之記
      載，被上訴人住院54日，期間進行三次化療，即：
      93年9月3日住院當日進行化學治療（即第一次化療），
        之後在93年9月4日「．．．主訴稍有嘔吐感，協助平臥
        並多喝水後可緩解，Dr.黃健泰已知，並已予增添止吐
        劑，病人現臥床休息中…」。93年9月5日「…主訴有噁
        心感、有嘔吐情形，告知有止吐劑…」。93年9月7日「
        …主訴噁心感存，…」。93年9月14日「…主訴早上有
        噁心感無嘔吐情形，告知有novamin2#Tidpo使用…」。
        93年9月15日「…主訴有噁心感，無嘔吐情形…」。93
        年9月16日起至93年9月22止，則無主訴噁心、嘔吐情形
        。
      93年9月23日當日進行化學治療（即第二次化療），之
        後在93年9月24日「…病人班內有嘔吐乙次，Dr.黃健泰
        囑pnnperans使用，待會兒予衛教嘔吐時側躺並漱口，
        病人接受…。仍有嘔吐情形，Dr,黃健泰囑左列（
        primperan）使用…。病人仍有微噁心感，可忍受，有
        Novamin使用中…」。93年9月25日「…仍表示噁心感，
        但無嘔吐情形…。班內無嘔吐情形，有噁心感…，可下
        床走動，主訴有噁心感存，無嘔吐情形，其他無不適…
        」。93年9月27日「…無嘔吐情形，仍偶有噁心感…。
        班內仍有噁心感，Novamin2 #poTid服用中…．」。93
        年9月28日「…．病人表示仍偶有噁心感，無嘔吐情形
        …．。主訴仍有噁心感，有Novamine2#poTid使用…．
        」。93年9月29日「…噁心感存無嘔吐情形Novamin2#po
        Tid use…」。93年9月30日「…噁心感仍存，無嘔吐情
        形」。93年10月1日「…無疼痛主訴，噁心感仍存，無
        嘔吐情形…」。93年10月2日起至93年10月4日止，無不
        適之主訴。93年10月5日「…主訴有噁心感…」。93年
        10月6日至93年10月13日止，有時陳述早晨起床刷牙時
        會有噁心感外，其餘則無不適之主訴。
      93年10月14日當日進行化學治療（第三次化療）。93年
        10月15日「…班內無嘔吐情形，噁心感存…」。93年10
        月17日「…主訴已無噁心嘔吐感，告知Dr．黃信凱囑予
        DC primperan（10mg）IvpQ8h…」。93年10月18日「…
        仍有噁心感，現有Novamin2#poTid使用…」。93年10月
        19日「…主訴仍有噁心感…Novamin1#poTid服用中…主
        訴仍有噁心感Novamin服用中…」。93年10月22日「…
        主訴感疲倦，有鼻塞及流鼻水情形，Dr.黃健泰知，囑
        予cold常規使用…」。93年10月23日起至93年10月25日
        則除有鼻塞、流鼻水感冒症狀之主訴外，無其他不適之
        主訴。93年10月26日出院，有護理記錄單在卷可稽（見
        原審保險字卷第72至104頁）。
    2.由述上情形，可知被上訴人在進行化學治療過程中確有出
      現嘔吐及持續的噁心感，被上訴人住院期間，醫師並一直
      有給予止吐劑之注射或服用，以改善被上訴人因進行化學
      治療所產生之不適，與奇美醫院主治醫師黃健泰之覆函內
      容指出被上訴人在化學治療中及後有產生明顯嚴重副作用
      ，有嘔吐無力情形，需臥床休息及營養點滴注射，在體力
      漸恢復後，就再進行下一次療程等情相符合，足信被上訴
      人自93年9月3日起至93年10月26日止之住院進行乳癌之化
      學治療，係遵照醫師之指示認為有住院治療之必要甚明，
      自已符合「新癌症終身健康保險保單條款」第14條及「溫
      馨醫療日額保險附約保單條款」第6條所約定【經醫師或
      醫院診斷確定必須住院治療】之要件。上訴人辯稱被上訴
      人在作化學治療期間並無任何併發症，僅有極輕微之化療
      副作用，並無住院54日必要，尚無可採。
    3.另上訴人抗辯癌症手術、化療、放射線治療等直接針對癌
      細胞之消滅或抑制之治療行為而住院，始可認為以「癌症
      為直接原因」而住院治療，被上訴人之化療副作用住院即
      非以「癌症為直接原因，其不應給付保險金云云。然被上
      訴人係因癌症淋巴結轉移，必要接受化學治療，因化學治
      療中及後所產生的副作用及併發症較大，如嘔吐無力，無
      法進食、口腔黏膜潰瘍，在被上訴人明顯地嚴重，治療後
      一到二週無法進食甚至下床（使用endoxan epirubicin
      5FU因病人為高度復發危險群）需臥床休息及營養點滴注
      射，在體力漸恢復後，就再進行下一次療程，前已詳述，
      顯見被上訴人前開住院治療，係奇美醫院之醫師本於其專
      業認為，為消滅或抑制癌細胞之化療行為，能安全有效完
      成，而須住院，當可認為以「癌症為直接原因」而住院；
      此與上訴人所舉罹癌之被上訴人因吃了不潔食物而上吐下
      瀉，而住院治療即非因「癌症為直接原因」而住院，對照
      以觀，益顯上訴人所辯被上訴人之化療及化療副作用住院
      非「癌症為直接原因」云云，實不足採
    4.再者，原審法院依上訴人之聲請，將被上訴人在奇美醫院
      住院期間之病歷及護理記錄單等資料囑託和信治癌中心醫
      院鑑定，依被上訴人病況在治療上有無必要以住院54日方
      式治療？如無必要，則其必須住院治療之合理日數為何？
      經和信治癌中心醫院函覆稱：「一乳癌切除後，依據病理
      檢查診斷，若有需要追加藥物化學治療法時，通常在手術
      後1個月內等手術傷口癒合後即可實施。現行療法建議施
      行6次，每3週給藥1次。三因為抗癌藥需要靜脈注射，對
      血管壁有刺激性，必須注射進入口徑較大的鎖骨下靜脈，
      因此，通常會在給藥前數日，事先在胸部植入一注射用裝
      置，醫學上稱為「PortA」，此種小手術，無須住院。四
      第1次施行藥物化學療法，需要住院1天觀察反應，若無不
      良反應，就可出院回家。五以後的藥物化學療法，在門診
      治療室給藥即可。六除非有重大併發症，否則無須住院54
      日。」，有和信治癌中心醫院94年11月22日（94）和院堯
      字第810號函在卷可憑（原審保險字卷第55頁）。查上開
      和信治癌中心醫院之鑑定結果，並未針對被上訴人情形明
      確說明有無住院54日之必要，僅就一般癌症病患施行化學
      療法之情況說明，且依該醫院上開回函之第六點予以反面
      推論，似亦認為若病人有重大併發症時，亦有較長時間住
      院之必要，因之尚無從僅依上開和信治癌中心醫院之回函
      ，認定被上訴人均無住院治療之必要。上訴人辯稱：和信
      治癌中心醫院之回函有表明一般情形只要住院1天即可，
      所以這54日的住院日數是不需要的云云，尚無足採。況且
      ，兩造保險契約約定之文字既明定為「經醫師或醫院診斷
      確定必須住院治療」，而無附加「須由保險人（即上訴人
      ）審酌認定是否必須住院治療與審酌認定必要合理之住院
      日數」或「須經由醫療或公正單位鑑定，例如保發中心或
      和信治癌中心醫院等機構鑑定是否必須住院治療與認定必
      要合理之住院日數」之要件，則上訴人對於被上訴人業經
      證明係經醫師診斷確定必須住院治療54日，再以一般情形
      只須住院1天，或須經其他醫療單位鑑定合理必要之住院
      日數，始據以給付保險金云云，亦屬無據，自無可採。
  (四)、末查被上訴人住院54日既符合「經醫師或醫院診斷確定必
      須住院治療」之要件，上訴人自應依保險契約之約定給付
      被上訴人54日之住院醫療保險金。又上訴人就被上訴人住
      院期間，其中14日部分已依「新癌症終身健康保險保單條
      款」及「溫馨醫療日額保險附約保單條款」給付保險金完
      畢，為兩造所不爭執，則被上訴人請求上訴人應給付被上
      訴人其餘40日的住院醫療相關之保險金516,000元（分別
      包括：1.「癌症住院醫療保險金」：240,000元、2.「癌
      症在家療養保險金」：120,000元、3.「住院醫療日額保
      險金」：60,000元、4.「長期住院保險金」：36,000元、
      5.「醫療雜費保險金」：30,000元、6.「出院居家療養保
      險金」：30,000元），自屬有據。
五、從而，被上訴人依兩造所訂立之「新癌症終身健康保險契約
    」及「溫馨醫療日額保險附約」之約定，請求上訴人應給付
    被上訴人516,000元，及自起訴狀繕本送達翌日即94年7月12
    日（見原審保險字卷第5頁）起至清償日止，按年息5%計算
    之法定遲延利息，為有理由，應予准許。原審判命上訴人如
    數給付，並依兩造之聲請，分別酌定相當擔保金額為准、免
    為執行之宣告，經核並無違誤；上訴人上訴意旨，指摘原判
    決不當，求予廢棄改判，為無理由，應予駁回。
六、本件事證已臻明確，兩造其餘攻擊、防禦及主張，對本件判
    決結果，並不生影響，爰不逐一論述，併此敘明。
七、據上論結，本件上訴為無理由，依民事訴訟法第449條第1項
    、第78條，判決如主文。
中    華    民    國    95    年    5     月     2    日
                  民事第二庭  審判長法  官  丁振昌
                                    法  官  吳上康
                                    法  官  李素靖
上為正本係照原本作成。
不得上訴。
中    華    民    國    95    年    5     月     4    日
                                    書記官  林鈴香
                                                J


司法院資訊處製作；財團法人民間司法改革基金會備份。
